【裁判字號】    99,事聲,396
【裁判日期】    991130
【裁判案由】    消債聲明異議
【裁判全文】
臺灣高雄地方法院民事裁定             99年度事聲字第396號
異  議  人  大眾商業銀行股份有限公司
法定代理人  陳建平
相  對  人  洪素曼
上列異議人因與相對人即債務人間消費者債務清理事件，對本院
司法事務官於民國99年9 月14日本院99年度司執消債更字第601
號所為裁定提出異議，本院裁定如下：
    主  文
原裁定廢棄。
    理  由
一、異議意旨略以：相對人於民國95年參加債務協商時，即任職
    於旗山城記企業股份有限公司（下稱旗山公司）迄今，依常
    理薪資不至低於95年間之收入，其當時月薪約新台幣（下同
    ）24,334元，仍願與債權金融機構達成「120 期，利率0%，
    每期清償10,051元」之協商條件，而其目前之更生方案每月
    僅能清償4,000 元，應有再予詳查之必要。其次，相對人既
    已負債，自應量入為出，減縮生活所需。再者，消費者債務
    清理條例（下稱消債條例）第64條之「公允」，其真意應為
    兼顧債務人及債權人雙方權益之平衡。相對人之更生方案清
    償成數未達二成，肇致債權人蒙受鉅額損失，難認公允。末
    者，相對人若未循個別一致性協商途徑以解決其欠款，則應
    促其提高更生方案之清償成數，以維異議人等債權人之權益
    。爰依法聲明異議等語。
二、按「債務人有薪資、執行業務所得或其他固定收入，法院認
    更生方案之條件公允者，得不經債權人會議可決，逕依債務
    人之聲請或依職權以裁定認可更生方案。有下列情形之一者
    ，法院不得為前項之認可：一、債務人於七年內曾依破產法
    或本條例規定受免責。二、有前條第一項各款情形之一。三
    、無擔保及無優先權債權受償總額，顯低於法院裁定開始更
    生程序時，依清算程序所得受償之總額。四、無擔保及無優
    先權債權受償總額，低於債務人聲請更生前二年間，可處分
    所得扣除自己及依法應受其扶養者所必要生活費用之數額。
    」、「有下列情形之一者，法院應不認可更生方案：一、債
    權人會議可決之更生方案對不同意或未出席之債權人不公允
    。二、更生程序違背法律規定而不能補正。三、更生方案違
    反法律強制或禁止規定，或有背於公共秩序、善良風俗。四
    、以不正當方法使更生方案可決。五、已申報無擔保及無優
    先權之債權總額逾新臺幣一千二百萬元。六、更生方案定有
    自用住宅借款特別條款，而債務人仍有喪失住宅或其基地之
    所有權或使用權之虞。七、更生方案所定自用住宅借款特別
    條款非依第五十四條協議成立。八、更生方案無履行可能。
    九、債務人有虛報債務、隱匿財產，或對於債權人中之一人
    或數人允許額外利益，情節重大。」消債條例第64條第1 項
    、第2 項、第63條第1 項分別定有明文。消債條例之立法目
    的，乃為使負債務之消費者得依本條例所定程序清理其債務
    ，以調整其與債權人及其他利害關係人之權利義務關係，保
    障債權人之公平受償，謀求消費者經濟生活之更生，進而健
    全社會經濟之發展，重在衡平債權人債務人雙方之利益，而
    非偏惠任何一方。是依照上開條文，若債務人所提更生方案
    之條件核屬公允且無上開本條例第63條第1 項、第64條第2
    項之消極事由，法院自應裁定認可更生方案。至若更生方案
    條件公允與否，應審酌債權人與債務人之利益衡平、債務人
    之償債能力與清償誠意以及社會公益等因素為綜合判斷，非
    以還款成數為絕對標準；而更生方案之擬定，固以債務人現
    況為準據，並合理預估更生方案履行期間將生之變動加以適
    當調整，容有預測之成分，惟此預測仍須有合理之基礎，是
    更生方案條件是否公允，自應就更生方案履行期間所有變故
    之可能性均予以客觀、合理之審酌判斷，始能定之。其次，
    更生程序者，其目的在於維持債務人經濟活動之現狀，輔以
    適當制度，以謀合理清理債務人之債務；惟清算程序者，其
    目的則在結算債務人所有責任財產，以之立時金錢化清償債
    務，是本條例所設此二債務清理程序之制度目的不同，相關
    規定之設計亦不同，自不得任意互相比附援引，應予辨明。
三、經查：
  (一)相對人聲請更生，前經本院以97年度消債更字第1058號裁定
    開始更生程序，相對人提出每月為1 期，共96期，每期給付
    4,000 元之更生方案（下稱系爭更生方案），未獲債權人會
    議可決，惟仍經本院司法事務官於99年9 月14日依職權以原
    裁定即98年度司執消債更字第601 號認可該更生方案。
  (二)相對人任職於旗山公司，98年度收入為291,160 元，平均每
    月收入24,263元，此有98年度綜合所得稅電子結算網路申報
    收執聯附卷可稽，堪信為真（見98年度司執消債更字第601
    號卷第195 頁，下稱司執消債更卷），相對人雖提出服務證
    明書證明每月薪資為22,000元，惟未加計年終獎金、績效獎
    金等收入，是應以申報所得稅之收入總額較符實際收入狀況
    。至異議人主張相對人於95年時月薪約24,334元，仍願與債
    權金融機構達成「120 期，利率0%，每期清償10,051元」之
    協商條件，系爭更生方案每月僅能清償4,000 元，有再詳查
    必要云云，然經相對人於更生聲請補充理由狀中陳以「因陳
    報人家中經濟已屬不佳，陳報人當時之收入24,222元，生育
    一子有智障問題長期居住在教養院裡，每月要繳7,500 元及
    尿布、營養品共10,000元，繳交協商款10,051元後，僅餘4,
    171 元，連最低之生活費都不夠」（見97年度消債更字第10
    58號卷第10、11頁，下稱消債更卷），而以相對人之當時所
    得，此等條件亦非其所能負擔，於履行14期後不得不毀諾，
    凡此於本院97年度消債更字第1058號裁定理由內均已論及。
    是以相對人之經濟狀況而言，95年成立之協商條件根本無履
    行可能，異議人以該協商條件指摘相對人經由本院司法事務
    官協助所定於其清償能力範圍內之系爭更生方案不當，即非
    合理。
  (三)相對人現年55歲，住於高雄縣旗山鎮，配偶吳清雄名下有汽
    車1 部，95、96年度收入均為零，且罹患膀胱癌，並因痛風
    截肢，而無法工作，有診斷證明書、95、96年度綜合所得稅
    各類所得資料清單、全國財產稅總歸戶財產查詢清單在卷可
    考（見消債更卷第77、73、74、75頁），堪認其係不能維持
    生活，而有受扶養之必要。又相對人與吳清雄育有3 名已成
    年子女，其中吳俊銘因智障領有極重度身心障礙手冊，現於
    台南縣私立康寧教養院托育養護，是亦有不能維持生活，而
    有受扶養之必要，有身心障礙手冊、財團法人台南縣私立康
    寧教養院證明書在卷可憑（見消債更卷第30、31頁）。則吳
    清雄有相對人、2 名已成年子女等共3 位扶養義務人，吳俊
    銘由相對人1 人負擔扶養義務。又吳清雄、吳俊銘各領有殘
    障補助3,000 元，是扶養義務人僅需於吳清雄、吳俊銘不足
    支應生活之部分負擔扶養費用支出即可。則依內政部據社會
    救助法第4 條規定所制訂公告之99年度臺灣省低收入戶最低
    生活費用為9,829 元，相對人自己之必要生活費用為9,829
    元，吳清雄之扶養費用為2,276 元﹝（9,829 元－3,000 元
    ）÷3 ＝2,276 元﹞。另吳俊銘之託育養護費用每年90,465
    元，扣除3,000 元之殘障補助，平均每月4,539 元，是相對
    人每月之生活必要費用應為16,644元（9,829 元＋2,276 元
    ＋4,539 ＝16,644元）。異議人指摘相對人既已負債，自應
    確實量入為出，減縮生活所需，不得要求與一般未負有債務
    之人享有同等之生活水平云云，均置相對人極力減縮自己家
    庭生活所需盡最大努力清償債務而擬定更生方案之情狀於不
    顧，與事實不符，洵不足採。
  (四)惟，相對人之收入24,263元，扣除生活必要費用16,644元，
    尚餘7,619 元可供清償債務，若全數用於清償債務，則可提
    高還款金額為731,424 元，還款成數可提高至32.95%，原裁
    定所認可之更生方案，相對人每月還款金額僅4,000 元，8
    年清償總額僅為384,000 元，並未將相對人每月剩餘款項全
    部用以還債，以致影響整體還款成數，難認相對人已盡最大
    努力之還款誠意，對異議人及其他債權人而言，自難謂公允
    。至異議人主張相對人可與債權金融機構進行個別一致性協
    商機制獲取最佳方案即「180 期，0 利率，每月清償12,331
    元」，則其所負債務有全數清償之可能云云，然相對人現年
    55 歲 ，該最佳方案履行期滿時已屆70歲，業逾法定退休年
    齡，可見異議人此部主張非屬合理，且依前揭說明，相對人
    更生方案所定每月清償7,619 元已是勉強，何況每月清償12
    ,331元，是異議人此部主張亦無理由。
四、綜上所述，原審未察上情，逕認相對人所提更生方案之條件
    公允而予以認可，尚有未洽。異議人請求廢棄原裁定，為有
    理由，應予准許，爰廢棄原裁定，並由本院司法事務官依法
    另行審究處理。
五、依消費者債務清理條例第15條、民事訴訟法第240 條之4 第
    3 項後段，裁定如主文。
中    華    民    國    99    年    11    月    30    日
                  民事第五庭  法  官    何佩陵
上為正本係照原本作成
如不服本裁定，應於裁定送達後10日內，以書狀向本院提出抗告
，並繳納抗告費新臺幣1仟元。
中    華    民    國    99    年    11    月    30    日
                              書記官    陳喜苓

司法院資訊處製作；財團法人民間司法改革基金會備份。
